【裁判字號】    90,判,2541
【裁判日期】    901227
【裁判案由】    新型專利申請
【裁判全文】
最  高  行  政  法  院  判  決                    九十年度判字第二五四一號
    原      告  甲○○
    訴訟代理人  乙○○
    被      告  經濟部智慧財產局
    代  表  人  陳明邦
右當事人間因新型專利申請事件，原告不服行政院中華民國八十八年十二月十六日台
八十八訴字第四五四五五號再訴願決定，提起行政訴訟。本院判決如左：
    主  文
原告之訴駁回。
訴訟費用由原告負擔。
    事  實
緣原告於民國八十五年四月二十九日以其「電動助行車扭力感測驅動馬達裝置」向被
告申請新型專利，經被告編為第00000000號審查、再審查結果，不予專利，
發給八十七年十二月二十二日（八七）台專（柒）○五○五三字第一四六九八○號專
利再審查審定書。原告不服，循序提起一再訴願，遞遭決定駁回，乃提起本件行政訴
訟。茲摘兩造訴辯意旨如次：
原告起訴意旨略謂：一、所謂創作，固應為前所未有之技術上思想之創作，亦即應具
備新穎性，惟所謂前所未有之新穎性，非僅限於解決問題之手段及其手段所發生技術
上之效果。專利法中規範有發明、新型、新式樣三種專利，其要件各有不同，而專利
法第九十七條規定之新型專利，其所應用之手段，縱令在原理上並非前所未有之創新
，而係習用技術，若其空間形態係屬創新，並能產生某一新作用或增進該物品某種功
效時，即符合新型專利之要件。查滾輪與齒盤及惰輪與浮動滾輪均為不同之元件，結
構上也並不相同，因此本案當然具有新穎性。又關於進步性部分，查本案齒盤與鏈條
之間係藉由齒盤上複數個齒與鏈條上複數個齒槽相嚙合，兩者之間不僅嚙合，確實在
傳動上也較不會發生空轉，因此可以產生較大之轉動動力輸出，而引證案在滾輪與帶
狀材料之間係藉由二者表面的磨擦所帶動，若所傳動的力量大於滾輪與帶狀材料間之
最大靜磨擦力，則將會產生空轉現象，且引證案所能產生之動力輸出一般都會較本案
小，故本案與引證案相較係具有嚙合效果較佳、動力輸出力量較大及可避免空轉現象
產生等優點，因此具有進步性。二、本案係以二齒輪連接一齒條，並在二齒輪之間另
外以一惰輪與齒條相嚙合，該惰輪之位置因為感測鍊條之扭力負載筒而產生變化，並
啟動微動開關控制電動馬達的動力輸出；而本案更將其擴大應用於電動助行車上，其
係為熟習該項技術者所不易思及之領域，尤其是目前在市場上尚未有見到任何有關於
應用『張力及速度控制用機械裝置』之電動助行車，益足證之。三、次查引證一之內
容自始至終均未提到將「張力及速度控制用機械裝置」應用於電動助行車。此外本案
係以二齒輪連接一齒條，並在二齒輪間以一惰輪與齒條相嚙合，而引證一係利用二滾
輪以及一帶狀材料（鋼線或板條等物質），並藉由二滾輪的轉動帶動該帶狀材料，又
在二滾輪之間另外以一浮動滾輪與帶狀材料相結合，該浮動滾輪的位置由於受到帶狀
材料之張力變化而改變，並啟動控制器控制滾輪之速度。惟事實上就結構而言「齒輪
」未必等於「滾輪」，而「齒條」並不等於「帶狀材料」，尤其是環狀之「齒條」更
是不同於「帶狀材料」，而「惰輪」也不等於「浮動滾輪」。再就元件之功能上而言
，「齒輪」只能用來帶動齒條（鏈條）而「滾輪」也只能用來帶動帶狀材質，「齒輪
」每轉動一周可帶動齒條移動之距離可以很確定，而「滾輪」每轉動一周可帶動帶狀
材料移動之距離並不一定，兩者之間是否可以算是單純的轉換，由目前速克達（Sco-
oter）和機車（Motorcycle）的不同就可以輕易地區別出來：在國外速克達指的是由
皮帶輪（包括二滾輪和一皮帶）傳動之二輪交通工具，而機車指的是由鏈條輪（包括
二齒輪和一鏈條）傳動之二輪交通工具，同樣地以二滾輪和帶狀材質所組成之機構自
然會不等同於二齒輪和齒條所組合之機構。既然本案與引證一在結構上及功效上均不
相同，當然兩者所形成之機構也會不同，倘認本案應不予專利，則再訴願機關應舉與
本案相關之例子為引證，反之則應核准本案專利才是。末查本案已取得大陸與日本之
實用新型專利，且確已大量製造，使該「電動助行車扭力感測驅動馬達裝置」行銷於
多國市場上，並深受消費者好評，因此本案自當無理由不能獲准專利。四、綜上，原
處分及一再訴願決定均有違誤，請判決撤銷再訴願決定、訴願決定及原處分等語。被
告答辯意旨略謂：一、按修正前專利法第九十八條第二項規定，新型係運用申請前既
有之技術或知識，而為熟習該項技術者所能輕易完成且未能增進功效時，雖無同條第
一項所列情事，仍不得申請取得新型專利，非謂物品之空間形態具新穎性，即可得稱
為新型而申請取得專利。二、查本案係包括有一惰輪裝置及一微動開關，其特徵在於
該惰輪裝置係藉由一彈力使其惰輪可嚙合於自行車之傳動鏈條上，而可感測惰輪位置
因傳動鏈條受扭力負載而升高時，經啟動一設於軌道上之微動開關控制電動馬達輸出
動力來助行，或扭力負載低及無負載時，自動停止輸出動力。三、次查本案之特徵以
利用感測惰輪位置啟動微動開關控制電動馬達輸出動力之技術及裝置，係為習知之技
術及裝置，一般類似之裝置如再審查核駁理由先行通知書之附件引證資料即新太出版
社於六十八年一月初版之「機械自動裝置實例圖集」第十二章張力及速度控制用機械
裝置之圖式第一○八及第一二○所示之控制裝置，其功效亦為控制輸出動力之技術及
裝置，故本案所應用之技術及裝置誠為習知；本案僅在於利用習知之微動開關來控制
及應用於自行車上而已，其改用一般習知機構之可產生切確運動之惰輪、微動開關、
傳動鏈條、齒盤等元件，係為等效元件之應用，為熟習該項技術者所能輕易完成不具
功效增進，故本案為習知裝置之單純轉用與組合，且此轉用及組合並未具困難性，又
其轉用後所生之效果，亦囿於既有之功效，故本案不具進步性。原告另謂本案已取得
大陸與日本之實用新型專利一節，因其專利制度及國情與我國不盡相同，未可據為我
國亦應准予專利之論據。四、綜上，原告之訴為無理由，請判決駁回等語。
    理  由
按修正前專利法第九十八條第二項規定，新型係運用申請前既有之技術或知識，而為
熟習該項技術者所能輕易完成且未能增進功效時，雖無同條第一項所列情事，仍不得
申請取得新型專利。非謂物品之空間形態一有不同，即得稱為新型而申請取得專利。
本件原告於八十五年四月二十九日以其「電動助行車扭力感測驅動馬達裝置」包括惰
輪裝置及微動開關。特徵在於惰輪裝置藉由彈簧之彈力使惰輪可嚙合於自行車之傳動
鏈條，以感測自行車所受扭力負載之變化；當自行車之扭力負載高時，傳動鏈條將會
被拉直而惰輪之位置升高，微動開關即被惰輪裝置所觸動，進而驅動電動馬達輸出動
力以助行；當自行車之扭力負載低或無負載時，電動馬達將自動停止輸出動力。微動
開關裝設於軌道，藉由調整微動開關在軌道之位置而調整電動馬達在不同扭力負載時
輸出動力助行等情向被告申請新型專利，經被告編為第00000000號審查、再
審查結果，不予專利，發給八十七年十二月二十二日（八七）台專（柒）○五○五三
字第一四六九八○號專利再審查審定書。原告不服，乃循序提起本件行政訴訟，主張
如事實欄所載。經查：（一）、本件被告以本案利用感測惰輪位置啟動微動開關控制
電動馬達輸出動力之技術及裝置，係屬習知，類似裝置見於六十八年一月初版之「機
械自動裝置實例圖集」一書第十二章張力及速度控制用機械裝置之圖式第一○八及第
一二○所示之控制裝置（以下稱引證資料）；本案僅在於利用習知之微動開關控制及
應用於自行車，為熟習該項技術者所能輕易完成，不具進步性，依修正前專利法第九
十八條第二項規定，應不予專利。（二）、原告主張惰輪裝置、微動裝置及自行車雖
屬習知，但本案將之結合會產生新功效，本案可配合騎乘者踩踏踏板時，於傳動鏈條
上產生不同扭力負載，使馬達裝置產生不同動力輸出；本案之微動開關可配合軌道上
移，使微動開關在較低扭力時輸出動力助行，或配合道下移，使微動開關可在較高扭
力時輸出動力助行；本案在微動開關、電池和電動馬達間設有控制單元，將電動馬達
所輸出之動力曲線化，避免電動馬達輸出之助行動力有急出、急停現象，具增進功效
。引證資料係以二滾輪連接帶狀材料，藉由二滾輪的轉動帶動帶狀材料，二滾輪之間
以浮動滾輪與帶狀材料相結合，浮動滾輪之位置受帶狀材料之張力變化而改變，並藉
以啟動控制器控制滾輪之速度；本案係以二齒輪連接一齒條，並在二齒輪之間以惰輪
與齒條相嚙合，惰輪之位置因感測鍊條之扭力負載而變化，並啟動微動開關控制電動
馬達的動力輸出等語。惟引證資料係以滾輪之轉動帶動材料移動，利用與材料接觸之
補償滾輪或惰輪進行張力之偵測與控制，與本案之結構、功效均相同，二者均係利用
惰輪或補償滾輪以感測兩滾輪間之傳動鏈條或材料的張力大小，將張力大小的訊號經
由開關或控制器以控制兩者之轉速，本案係習知技術之簡單轉用，為熟習該項技術者
所能輕易完成，且未具增進功效，自不得申請取得新型專利。又引證資料之滾輪可輕
易轉換為用於自行車之齒盤，帶狀材料可轉換為鏈條，浮動滾輪方可輕易轉換為用於
自行車以偵測鏈條張力之惰輪，本案之齒輪、惰輪及鏈條之結構與功能可輕易由引證
資料之滾輪、浮動滾輪及帶狀材料單純轉換而得，未能增進功效，本案不具進步性。
矧且本件事證業據訴願機關經濟部於一再訴願程序中，曾送請工業技術研究院機械工
業研究所，基於其專業知能提供意見，亦認本案不符合新型專利要件，有該研究所八
十八年四月二十三日（八八）工研機審字第○四六四號函及八十八年八月二十七日（
八八）工研機審字第○九九八號函所附意見書附於訴願卷可稽。按其所提供意見，客
觀公正，自堪採憑。至原告所訴各節核屬其主觀之見，尚非可採。另原告主張本案於
大陸及日本取得新型專利乙節，但各有其專利制度，尚不得據之謂本案應准予新型專
利之論據。是被告以本案之技術及裝置係為運用申請前既有之技術及知識，而為熟習
該項技術者所能輕易完成，不具進步性，依修正前專利法第九十八條第二項規定，應
不予專利之審定。核無違誤，一再訴願決定遞予維持，俱無不合。原告仍執前詞爭訟
，其訴為無理由，應予駁回。
據上論結，本件原告之訴為無理由，爰依行政訴訟法施行法第二條、行政訴訟法第九
十八條第三項前段，判決如主文。
中    華    民    國      九十      年      十二      月    二十七      日
                    最 高 行 政 法 院  第 四 庭
                                審 判 長 法  官      葉  振  權
                                         法  官      黃  璽  君
                                         法  官      吳  錦  龍
                                         法  官      劉  鑫  楨
                                         法  官      吳  明  鴻
右  正  本  證  明  與  原  本  無  異
                                         法院書記官  陳  盛  信
中    華    民    國      九十      年      十二      月    二十八      日


司法院資訊處製作；財團法人民間司法改革基金會備份。
